臺灣高等法院臺中分院民事判決　　　九十年度上字第五一四號
　　上　訴　人　　乙○○
　　被 上訴 人　　甲○○
右當事人間請求所有權移轉登記事件，上訴人對於中華民國九十年八月二十四日臺灣
臺中地方法院八十九年度訴字第四０七五號第一審判決提起上訴，本院判決如左：
    主      文
上訴駁回。
第二審訴訟費用由上訴人負擔。
    事實及理由
一、上訴人聲明：(一)原判決廢棄。(二)右廢棄部分，被上訴人在第一審之訴駁回。被上
    訴人聲明：上訴駁回。
二、被上訴人起訴主張：伊與上訴人為叔姪關係，兩造於民國六十七年九月十六日在
    王正男代書事務所，訂立共同承買土地分耕契約書（下稱系爭契約書），約定雙
    方共同集資承買坐落台中縣神岡鄉○○段二五地號、地目田、面積三六０二平方
    公尺土地（下稱系爭土地），並共同分享系爭土地之權利，惟鑑於修正前農業發
    展條例第三十條前段關於每宗耕地不得分割或移轉為共有之規定，兩造乃合意將
    合買之系爭土地所有權僅登記於上訴人名下，並約定俟將來能移轉為共有及分割
    時，再移轉為共有及分割。而上開規定已於八十九年一月廿六日公布修正該條例
    時遭刪除，系爭土地已得移轉為共有。其又廢止農地不得分割及移轉之限制，信
    託登記之原因已經消滅，伊復以書狀繕本對上訴人為終止信託關係之意思表示。
    伊本於終止信託登記之委任關係，自得請求上訴人履行契約等情。求為命被上訴
    人將系爭土地所有權應有部分二分之一移轉登記與伊之判決。
三、上訴人則以：伊否認被上訴人所提出系爭契約書之真正，其內容確非真實，其上
    簽章亦非伊所有，伊從來不知有系爭契約書，更從未參與該文書之製作。而伊於
    六十七年間買受系爭土地時，依當時經濟情況言係一椿大事，然被上訴人竟對買
    入系爭土地之價金毫無概念或以不記得回應，有悖常情。又被上訴人二十餘年從
    未耕種系爭土地，稅金亦均由伊繳納，顯見兩造間並無合買系爭土地之事等語。
    資為抗辯。
四、查被上訴人主張其與上訴人於六十七年九月十六日在王正男代書事務所，訂立系
    爭契約書之事實，業據其提出當日「共同承買土地分耕契約書」（見原審卷第九
    頁）為證，首即記載：「同立契約書人乙○○（以下簡稱甲方）、甲○○（以下
    簡稱乙方），上開當事人間茲因豐原地政事務所民國陸柒年肆月貳柒日收件豐地
    字第玖陸捌捌號登記完畢之后開土地標示土地壹筆所有權全部，係雙方集資共同
    承買取得，因鑑及政府公佈實施農業發展條例之規定，農地不得細分或持分移轉
    為共有，故事先雙方協商徵得同意以甲方（即上訴人）代表向地政機關聲請登記
    乙案，特締結契約條件如左訖。」等內容。被上訴人乃謂兩造合意將共同承買之
    系爭土地信託登記在上訴人名下；上訴人則否認系爭契約書之真正，並以前詞置
    辯。經查：
  (一)參據證人即代書王正男結稱：「（提示共同承買土地分耕契約書）是兩造親自到
    我事務所，委託我辦理的，草稿是我做的，字是我事務所的小姐寫的，兩造均在
    場，印章也是他們帶來親自蓋的。」（原審卷七三頁）；「原稿是我寫的，事務
    所的小姐張錦雲抄寫的，當事人的簽名都是張小姐寫的，印章也是甲○○、乙○
    ○拿來給我蓋章的，他們本人都有來，印章是我蓋的，蓋好後就還給他們，土地
    是二人共同買的．．土地確實是他們二人共同購買的，他們談好後就來我的事務
    所寫契約的，我沒有偏袒任何人．．」（本院卷七七至七八頁）、「（原審卷第
    九頁共同承買土地分耕契約書當時辦理情形就所知陳述）二人共有，登記乙○○
    名義，那是取得所有權登記後才來寫的，乙○○、甲○○雙方都有到場，他們雙
    方都是我的好朋友，．．我當代書的原則是雙方一定要到場才辦理．．雙方要有
    到場我才會幫他們寫，我不會說寫一寫再給當事人拿回去蓋章，當時雙方都有到
    場。」（本院卷九五至九六頁）、「我印象中他們二人都有來，如果沒有來我就
    不會寫，他們二人都來我才寫草稿，我一直都是這樣做的。」、「當時二個人（
    指兩造）都有一份契約書」各等語（本院卷一四三至一四四、一四七頁）。已見
    證人王正男就爭執所關頗切之點，亦即兩造是否確曾共同至王正男代書處辦理系
    爭土地買賣事宜，先後反覆作證一致，且該證人自原審法院九十年二月九日第一
    次通知到場作證，即以信函向該院表達與兩造皆為好友難以出庭作證，之後原審
    於同年月廿三日以單獨傳訊方式通知之，其到場後仍以遭受一方當事人要脅而拒
    絕公開證言，直至原審於同年七月六日再以單獨傳訊方式通知，其始為如上證言
    ；且迄本院予以通知時，其又遞狀表示上訴人於伊接獲原審法院訴訟傳票及第一
    次出庭後，即先後兩次率其子至伊家中，由其子開口阻止伊說出不利上訴人證言
    ，而聲請錯開庭期，單獨應訊（本院卷五六頁背面）；嗣其於九十一年四月二十
    五日在本院第二次作證時，雖上訴人本人已到庭在場，仍當場堅指上訴人確有出
    面，並由同行之人告訴伊不要出庭作證（本院卷九七頁），而上訴人亦承認確有
    去找證人王正男，但表示係去請教為何有那份契約書之語（本院卷九八頁）。因
    此，自該證人曲折之作證經過，殆見其應無可能與被上訴人串證而故為有利於被
    上訴人之證詞，反而足徵其嗣後到場證述之應屬真正。雖證人王正男歷次證言中
    ，除上開兩造確曾共同至伊代書事務所所訂立系爭契約書之點外，就交錢、用印
    、契約書上增刪之註記究竟誰寫等細節，尚非完全一致，然經本院當庭勘驗系爭
    契約書原本，此契約書原本顏色泛黃、紙質脆弱、摺痕處有破洞、印泥漾舊，堪
    認系爭契約書歷經久遠，已有相當年代，非現今或最近幾年所製作之文書可明，
    則該契約書上所載作成日期「六十七年九月十六日」，應屬可信。自該契約書作
    成日迨至證人王正男作證時，已達二十三年之久，參以證人王正男係三十一年一
    月四日生，現已年逾六旬，記憶力當不若從前，且其之前以代書為業，經手案件
    實難計數，欲期彼就亙遠前之其中一宗舊案細節供證鉅細靡遺、毫無闕漏，本屬
    無可期待，若其能完全證述先後一致，反有串證之嫌。則依證人王正男所述，上
    訴人既確曾與被上訴人共赴王正男代書事務所辦理訂立系爭土地之分耕契約書屬
    實，上訴人竟仍抗辯主張其對訂約分耕一事全無所知，即非可採。
  (二)參以證人王正男於本院證及系爭契約書係由伊撰寫草稿，再由當時事務所職員張
    錦雲抄寫（本院卷七七頁）；證人張錦雲初未能確定系爭契約書是否為其所抄寫
    ，然當庭緊接證以「我有在王正男代書那邊工讀做事，是唸二專夜校的時候，在
    那邊工讀約半年，當時我還在學習，若有也是老闆寫好給我抄寫的，我再看一次
    好像是我的筆跡」（本院卷一三五頁）；嗣又結稱：「我是六十七年去那邊上班
    的，做三、四個月就沒，分耕契約書好像是我寫的，．．當時所遇有一位小姐王
    佩儀，當時有誰在場我忘了，．．更正壹字、刪除貳字那是我的字沒錯」（本院
    卷一四六頁）等語，且經本院命其當庭書寫「共同承買土地分耕契約書」、「中
    華民國陸柒年玖月拾陸日」、「更正壹字」、「刪除貳字」（本院卷一三八、一
    五一頁）等字體，經與系爭契約書原本詳加勘驗核對後，見其兩者字體在形態、
    運筆勾勒上均極相似，尤其當庭所寫字體中，「契約」之「約」字，其糸字旁之
    特殊連筆方式完全一致；「陸柒年」之「陸」字，其右側最下土字部上方之「人
    」字部特殊寫法亦屬雷同；「拾陸日」中之「拾」字，其手字旁在豎劃結束勾起
    後，連筆往右上方提撇之寫法也全然相同；而「更正壹字、刪除貳字」中之「字
    」字，其子字部亦在豎劃完成勾起後連筆橫劃，系爭契約應係張錦雲所抄寫無疑
    。此稽諸證人王正男復提當時在其事務所任職之另一職員王佩儀所書寫他紙切結
    書（本院卷一五六頁）字跡，其中「條件」二字，「條」字中之木字旁係分筆所
    寫，與系爭契約書中之「條」字木字旁係連筆所寫顯不相同，而「件」字之人字
    旁豎劃係向左彎曲，與系爭契約書中「件」字之人字旁豎劃筆直亦有差異。厥有
    差異者為，該切結書中之「壹」字，其寶蓋旁最左一劃有明顯較系爭契約書中相
    同字體為長之現象，是系爭契約書應非王佩儀所抄寫。再比對證人王正男於本院
    當庭書寫之「更正壹字」、「刪除貳字」等字樣，王正男所書寫之字形均有往右
    上方傾斜之現象，與系爭契約書中，各字體均屬方正並不相同。綜此可認系爭契
    約書應確係張錦雲所書。上訴人雖指張錦雲當庭所書之「書」字，其「日」子旁
    寫的較長、「地」字右邊有勾、「同」字上面密合、「承」字最後一筆頓筆，與
    系爭契約均有不同云云，然查張錦雲在本院當庭所書字體，其「共同承買土地分
    耕契約書」字樣，非僅書寫一次而係二遍，其第二次所書相同文字，全無上訴人
    所指不同之處。上訴人關此質疑，尚非實在。系爭契約書既確係證人王正男代書
    之職員張錦雲於距今約二十三年餘前之六十七年九月十六日所書立，此非特足以
    佐證王正男所證非虛，亦足徵系爭契約書非由被上訴人私下早於二十三年前乃至
    其後臨訟所偽造。
  (三)觀之系爭契約書，其上「甲方乙○○」、「乙方甲○○」、「更正壹字」、「刪
    除貳字」字樣之下或左右，均有以鉛筆畫成之圓圈痕跡，兩造之印文並均印在該
    圓圈之內，共計六枚。上訴人就此現象遂謂系爭契約書非當場蓋印，而係被上訴
    人攜回自行用印，伊不知情云云。惟細查系爭契約書，可發現係由兩種不同墨色
    所完成，第一次是複寫性油墨，包括契約之大部分內容，惟就當事人姓名、土地
    登記收件日期、字號、土地標示、及締約日期則留白，另以他種墨色填上，再細
    看上揭留白另行填上部分，其中「陸柒」年、「肆」月字樣下方亦有以鉛筆勾勒
    之圓圈痕跡，而「玖陸捌捌」號字樣下方則有以鉛筆用阿拉伯數字填寫之「9688
    」痕跡（該契約十行紙第三行）。參此，足見系爭契約書係複寫大部分內容在先
    ，為使接續填寫空白內容者於查得相關資料後能知曉填載位置，並令契約當事人
    在繕寫有誤部分，於眉批處註記蓋章，始先以鉛筆勾勒數字或圓圈，尚無任何蹊
    蹺之處。上訴人以此執詞，意指系爭契約書係被上訴人攜回自行用印於鉛筆打圈
    處云者，然如前述，該鉛筆打圈作記號處非僅在蓋章用印部分存在，證人王正男
    代書之職員張錦雲所抄寫字跡下亦有相同鉛筆痕跡甚明，就此亦可反徵用印應係
    在張錦雲以深色油墨抄寫原空白部分之處，並註記「更正壹字」、「刪除貳字」
    等字樣後所共同完成，而非被上訴人攜回家用印。證人王正男雖在本院證稱：「
    ．．契約書上的圓圈不是我圈的，我習慣性都是用□的方式，有打圓圈就不是我
    圈的．．」等語（本院卷一四四頁），而證人張錦雲亦稱該圓圈非其所畫（本院
    卷一四六頁）。然當時正男代書事務所除王正男、張錦雲外，尚有一位王佩儀小
    姐，而張錦雲時僅工讀，業務應非熟稔，亦均據證人王正男、張錦雲證述互核相
    符（本院卷一四四頁、一四六頁），則該鉛筆圓圈亦非無可能係王佩儀甚或他人
    所圈示。因證人王正男、張錦雲及兩造皆陳明不知王佩儀其人住居所，本院自屬
    無從通知訊問俾予究明，殊不能僅以系爭契約書有該鉛筆圓圈即遽謂其非真正，
    而拒斥就該圈示本諸客觀證據法則，所為上述合理推論。雖證人王正男及被上訴
    人未能明確供證系爭契約書究竟是否係分次完成，然其二人均已年邁，被上訴人
    又為十四年十二月二十八日生，頃於九十一年三月二日因氣喘、右側肺炎併胸部
    積水住院治療，有中山醫學大學附設醫院診斷證明書一份可憑（本院卷九一頁）
    ，其自陳「生病又年紀大」、「今天請假出院，．．無法回答（庭訊），因為我
    意識不太清楚」（本院卷一六二、八九頁），記憶力顯已大不如前，非不可信，
    欲其就二十三年前所生之事詳細敘述毫無差池顯有困難，非能以此質疑其等所述
    不實。上訴人固始終否認系爭契約書之真正，然從未因此對被上訴人提起偽造文
    書之刑事訴訟程序，為其自承（本院卷一七三頁）；且本院詢問上訴人是否需將
    系爭契約書送鑑定，其亦表示並無鑑定之必要（本院卷一四七頁）。衡酌兩造於
    六十七年九月訂約時及之前均住居神岡鄉間，地處偏僻，鄰近所在之刻印所，當
    極少見而非普遍，鄉下人輒往住居附近分別委請同所刻印，非無可能，實難僅以
    系爭契約書上兩造之印文字跡、形式、大小殆見相同刻工，即謂非兩造所個別提
    出之印章所捺，而泛云係同一人所委刻印章所蓋。況茍系爭契約書確屬偽造，被
    上訴人既已具狀訴求，復經證人王正男結證其為真正而非偽造至詳，酌諸常情，
    上訴人自當亟亟爭取權益，謀求救濟，要無放任自己權利而遲不行使或迄不積極
    舉證證明之理！
  (四)證人即系爭土地出賣人王福之子王再來固證稱：系爭土地係其父售予上訴人，價
    金四十二萬五千元，係一次以現金在其住處交付等語，惟就被上訴人當時是否在
    場之問題，亦未能否定，僅稱年久不復記憶（本院卷四五頁至四六頁），且系爭
    契約書係兩造間立具信託性質之分耕契約，顯與證人王再來所證出賣人王福與買
    受人間簽立之不動產買賣契約書，應係異時書立，而非同份契約，即令被上訴人
    在該不動產買賣契約締結時未在場，亦未克憑此認定系爭契約書為不存在而非真
    正。另就買賣價金問題，證人紀新棟、黃朝發於本院證稱：系爭土地係紀新棟介
    紹買賣的，上訴人當初買受時，尚不足十四、五萬元，因此紀新棟與黃朝發各借
    八萬元、五萬元予上訴人等語（本院卷六０至六一頁），亦見上訴人當初購買系
    爭土地時，確有短缺資金之情形，不論上訴人向紀新棟與黃朝發各借該款其後究
    於何時清償及其清償款項來源為何，系爭土地上開買賣價金四十二萬五千元為數
    非寡，其時務農之上訴人欲行籌資價購不免短缺資金，上訴人因此要求其叔即被
    上訴人出資，嗣並訂立系爭分耕性質類如信託之契約書，亦非無可能。
  (五)上訴人另辯：被上訴人從未耕作系爭土地並不繳稅，若係真正共同承買人，應不
    致此乙節；並舉證人張洲、王德文、紀新棟，以證未曾見到被上訴人在系爭土地
    耕種等語（原審卷九九頁正背面、本院卷六十頁）。被上訴人則陳以伊確有耕作
    系爭土地，且其所有權狀係登載上訴人名義，以前稅捐都用稻穀拿去農會繳納，
    剩餘始由兩造平分之情。被上訴人固屬尚未舉證耕作及繳稅事，然參諸上訴人承
    述被上訴人於系爭契約書締結之六十七、六十八年間，自為會首後倒會，因金額
    甚鉅，即漏夜潛逃至台中縣太平市，並提出被上訴人自六十七年六月十三日起至
    六十九年八月間標得各會款編號１至之附表影本，暨會員訴外人吳泰治等十八
    名於九十一年四月間簽章所列明細表可查（本院卷一０五、一０六頁）。參以被
    上訴人陳及伊彼時種植二甲多土地，亦有烘穀機替人烘稻穀賺錢，上訴人未予爭
    執，被上訴人復參加民間互助會至夥，有該附表所載各會可考，則被上訴人於未
    倒會前，應非絕無資力者可比。衡酌被上訴人應在系爭契約書簽訂後，嗣因該期
    間倒會，旋即搬遷至台中縣太平市，自無可能繼續在系爭土地耕種乃至用稻穀繳
    稅，上訴人藉此欲證系爭契約書不實，亦難採信。就令上訴人抗辯主張系爭土地
    始終由伊自己耕種，被上訴人未參與分耕，復無共耕，且二十多年來，稅捐一直
    由伊一己繳納非虛，要與兩造間簽訂系爭契約書與否之爭點事實，尚無關涉，顯
    亦無礙於被上訴人依確實簽訂之系爭契約書，取得系爭土地所有權應有部分二分
    之一之權利。至上訴人得否依系爭契約書關於負擔稅捐之約定向被上訴人請求，
    則為另一問題。上訴人另稱應為囑託對於被上訴人及證人王正男測謊鑑定乙節，
    惟查測謊鑑定，係依一般人在說謊時，會產生遲緩、緊張、恐懼、不安等心理波
    動現象，乃以科學方法，由鑑定人利用測謊儀器，將受測者之上開情緒波動反應
    情形加以紀錄，用以判別受測者之供述是否真實之鑑定方法（最高法院八十八年
    度臺上字第二九三六號、九十一年度臺上字第三五九號刑事判決參照）。若受測
    者身體、心理方面狀況不良，例如有高血壓、心臟病等問題，即足以影響測驗結
    果。本件被上訴人及證人王正男年事已高，被上訴人又於九十一年三月二日因氣
    喘、右側肺炎併胸部積水住院治療，有中山醫學大學附設醫院診斷證明書一份為
    憑，復如上述。依上說明，即令對其實施測謊，結果亦未能據為參考，尚難認有
    囑託測謊鑑定之必要，附此敘明。茲衡以信託契約等諾成契約，本無應以書面為
    之之必要，自亦不須契約當事人簽章其上，祇以雙方對於標的合意為已足，一經
    意思表示一致，其契約即屬合法成立。況系爭契約書又經兩造簽訂，有如前述。
    審酌上情，兩造應確實合意訂有系爭契約書。上訴人辯以系爭契約書係屬偽造，
    尚與實情不符，委不足採。
五、再觀系爭契約書載明：「因鑑及政府公佈實施農業發展條例之規定，農地不得細
    分或持分移轉為共有，故事先雙方協商徵得同意以甲方（即上訴人）代表向地政
    機關聲請登記。」、「(一)共同承買之后記標示內之土地在未完成產權登記以前即
    已按照協議確定分耕位置，但其面積日後俟能辦理分割之時，按地政機關測量為
    準辦理分割，甲、乙雙方各應得權利範圍持分各為貳分之壹計算應得面積。」等
    內容，兩造既合意載為共同承買系爭土地，且兩造約定待日後得分割系爭土地時
    以各二分之一計算分得面積，即兩造各有二分之一所有權。依此約定，上訴人原
    應移轉其登記所有權應有部分二分之一予被上訴人，而其之所以未移轉，完全係
    因修正前農業發展條例第三十條前段規定禁止「每宗耕地不得移轉為共有」之故
    ，被上訴人因謂兩造間有信託登記關係或類似信託之委任關係，伊始同意將該二
    分之一信託登記在上訴人名下，尚堪憑信。而前揭農業發展條例第三十條前段規
    定，業於八十九年一月二十六日公布修正，廢止農地不得分割及移轉之限制，信
    託登記之原因已經消滅，被上訴人亦對上訴人表示終止信託關係之意思表示，被
    上訴人自得請求上訴人將系爭土地所有權應有部分二分之一移轉登記予伊。
六、綜上所述，被上訴人主張兩造間有信託登記關係或類似信託之委任關係，系爭土
    地信託登記之原因現已消滅，伊亦終止信託關係，依系爭契約書之約定，上訴人
    應將系爭土地所有權應有部分二分之一移轉登記予伊之事實，堪信為真實。上訴
    人所辯，委無足取。從而，被上訴人請求上訴人應將坐落台中縣神岡鄉○○段二
    五地號、地目田、面積三六０二平方公尺土地所有權應有部分二分之一移轉登記
    與伊，尚無不合，應予准許。原審准如所請，核無違誤。上訴論旨，指摘原判決
    不當，求予廢棄改判，為無理由，應予駁回。
七、本件事證已臻明確，兩造其餘攻擊防禦方法及舉證，核與判決結果不生影響，無
    庸逐一論列，併此敘明。
八、據上論結，本件上訴為無理由。依民事訴訟法第四百四十九條第一項、第七十八
    條，判決如主文。
中　　　華　　　民　　　國　　九十一　　年　　　八　　　月　　 十三 　　日
~B1民事第五庭審判長法　官　陳滿賢
~B2　　　　　　　　法　官　古金男
~B3　　　　　　　　法　官　簡清忠
右為正本係照原本作成。
如對本判決上訴，須於判決送達後二十日內向本院提出上訴狀，其未表明上訴理由者
，應於上訴後二十日內向本院提出上訴理由書。
~B　　　　　　　 　書記官　瑞芳
中　　　華　　　民　　　國　　九十一　　年　　　八　　　月　　二十六　　日
